最高法院民事判決　　　　　　　九十六年度台上字第八三一號
上　訴　人　甲○○○
　　　　　　　　　　　號2樓
　　　　　　乙 ○ ○
共　　　同
訴訟代理人　黃 仕 翰律師
被 上訴 人　丙 ○ ○
　　　　　　丁 ○ ○
上列當事人間請求履行契約等事件，上訴人對於中華民國九十五
年七月二十六日台灣高等法院第二審判決（九十五年度重上字第
三三號），提起上訴，本院判決如下：
    主  文
原判決關於駁回上訴人之訴及其上訴與變更之訴暨命其負擔訴訟
費用部分廢棄，發回台灣高等法院。
    理  由
本件上訴人主張：伊於民國八十七年三月三十一日與被上訴人丙
○○簽訂合建契約，由伊提供土地，丙○○負責興建房屋，依雙
方訂立之合建房屋分配協議書（下稱協議書）約定，Ｄ棟一樓即
現門牌號碼台北縣樹林國凱街一四○巷三一號一樓房屋及其共同
使用部分（下稱系爭建物）分由伊與丙○○共同取得，應有部分
各二分之一。嗣丙○○以被上訴人丁○○為系爭建物起造人，該
建物建築完成亦由丁○○取得所有權登記，惟經伊再三催告，丁
○○均拒將系爭建物所有權應有部分二分之一移轉登記予伊，爰
以起訴狀終止信託關係。依信託契約及不當得利之法律關係，丁
○○負有移轉系爭建物所有權應有部分二分之一予伊之義務。又
丙○○遲延完工，且未依合建契約履行，所建之房屋有瑕疵，應
給付伊違約金及負損害賠償責任等情，求為命丁○○將如原判決
附表（下稱附表）所示建物所有權移轉登記予伊，丙○○給付新
台幣（以下同）五百三十三萬一千一百二十九元及其遲延利息之
判決（其中二萬二千七百十三元本息部分，業據事實審判命丙○
○給付確定）。嗣於原審主張：依民法第五百四十九條第一項規
定，當事人之任何一方得隨時終止委任契約。協議書第二條雖約
定伊同意委託丙○○銷售系爭房屋，然伊已於九十五年二月二十
日發函終止委託關係，並要求丙○○於文到七日內完成移轉登記
，丙○○本應終止其與丁○○間之借名登記關係，並要求丁○○
辦理過戶，乃竟怠於行使權利，伊自得依民法第二百四十二規定
，代位丙○○終止借名登記關係，並請求被上訴人為所有權移轉
登記等情，就請求移轉系爭建物所有權部分變更聲明，求為命丁
○○將如附表所示建物所有權移轉登記予丙○○後，再移轉登記
為伊共有，應有部分各二分之一之判決。
被上訴人則以：丁○○與上訴人間並無信託關係存在，其係經丙
○○指定而為系爭建物登記名義人，自無何不當得利可言。而丙
○○並未遲延完工，所建房屋亦無瑕疵，自不負給付違約金及損
害賠償責任等語，資為抗辯（丙○○於第一審反訴請求上訴人返
還保證金五十萬元本息部分，業受敗訴判決確定）。
原審將第一審所為判決，關於命丙○○給付四十一萬四千五百十
二元及其利息，其中超過二萬二千七百十三元本息部分予以廢棄
，改判駁回上訴人之訴；關於駁回上訴人請求丙○○給付四百九
十一萬六千六百十七元本息部分，判予維持，駁回上訴人該部分
之上訴；並駁回上訴人變更之訴，係以：上訴人與丙○○訂立之
協議書第一、二、三條分別記載「一樓Ｄ棟為雙方共同持有待銷
售後扣除增值稅後補貼十萬元予Ｃ棟一樓」、「一樓Ｄ棟共同持
有部分，甲方（即上訴人）同意委託乙方（即丙○○）銷售後扣
除增值稅，再依第一條約定互補之」、「起造人名義登記，雙方
同意於申請建照時得以甲乙雙方或其指定第三者為申請建照名義
人」，可見丙○○僅有出售及分配價金義務，而無移轉系爭房屋
應有部分二分之一予上訴人之義務。上訴人嗣雖主張伊已終止與
丙○○間之委託銷售契約，並代位丙○○終止其與丁○○間之借
名登記契約，被上訴人負有移轉系爭建物所有權之義務云云，惟
依上開協議，上訴人與丙○○在分配價金前，Ｄ棟一樓應補貼Ｃ
棟一樓十萬元，則上訴人縱終止委託銷售契約，亦必須先行結算
，始能請求分配房屋。況給付無確定期限者，應先定期催告債務
人履行債務，協議書未約定丙○○何時應移轉房屋所有權，即其
給付期限並不確定，上訴人僅以上訴理由狀之送達作為終止委任
契約之意思表示，既未定期催告促使給付期限到來，則其謂丙○
○怠於行使權利，代位丙○○終止與丁○○間之借名登記契約云
云，自無可取，其變更之訴即無由准許。又上訴人主張丙○○遲
延完工及所建房屋有瑕疵，請求丙○○賠償(1)工程逾期款四百三
十七萬零五百七十九元，(2)未依約設置花格磚圍牆八萬七千七百
元，(3)未依約設置鐵捲門十一萬八千三百五十元，(4)門窗部分七
十五萬四千五百元云云。惟查系爭合建契約第十七條就工作遲延
之違約金已為特別約定，與同契約第二十四條屬概括規定之違約
罰則，僅得擇一行使，非二者併存；而綜觀契約全文，亦難認雙
方真意係如上訴人所稱「如他方違約，則另一方除可要求沒收或
返還違約金，尚可請求其他之賠償」，上訴人主張契約第十七條
、第二十四條分屬賠償性違約金及懲罰性違約金云云，尚難憑採
。而依合建契約第十七條第一項約定，丙○○應於取得建造執照
一個月內開工，自開工日期三九五個日曆天完工；工程完工以使
用執照第一次掛號日為準。工程逾期時，每逾一天應支付上訴人
分得房屋總售價千分之一計算之逾期補償金。本件雖係於八十七
年十二月三十日領得建造執照，惟丙○○抗辯嗣經全體起造人（
包含上訴人在內）同意，向主管機關申請核准延至八十八年九月
三十日開工等語，經第一審法院依職權調閱建造執照案卷，核對
其上之上訴人印文與申請建造執照之印文相符，上訴人既未能證
明印章遭盜蓋，自堪認丙○○之抗辯為真實。至關於工程完工之
基準，丙○○稱雙方就合建契約第十七條第一項變更以「使用執
照第一次掛號日為準」，上訴人雖謂該更改處所蓋乙○○印文係
偽造，其未同意云云，惟其上乙○○印文以肉眼觀察與契約書上
之印文相符；且上訴人於第一審係主張印章遭盜蓋，足認印章為
真正，嗣於原審改稱印章遭盜刻，自屬矛盾，且未能就印章遭盜
蓋、盜刻之變態事實舉證以實其說，所陳洵難採信。以核准開工
日八十八年九月三十日起算，三百九十五個日曆天應算至八十九
年十月三十日止，丙○○至九十年三月二日始向主管機關申請使
用執照，共遲延一百二十二日。按約定之違約金額過高者，法院
得減至相當之數額，民法第二百五十二條定有明文。查系爭工程
開工前台灣發生九二一大地震，該地震造成整體經濟不振乃不爭
之事實，如以原約定之基準計算違約金，對丙○○尚有不公，爰
將違約金核減為原約定金額之十分之九。以上訴人主張之工程造
價二分之一即五百六十一萬零五百元為基準，丙○○遲延一百二
十二日，按每日千分之○‧九計算，合計丙○○應給付之違約金
為六十一萬六千零三十三元。另關於上訴人指丙○○未依約施作
，房屋有瑕疵部分，丙○○抗辯：因合建土地前後地界相鄰，於
緊鄰地界處均有增建，且已有圍牆之設置，上訴人及其代理人朱
阿海為避免因有退讓致相鄰土地侵越情事，並求外觀統一，於興
建圍牆時即指示施工師傅沿前開增建部分築水泥圍牆，朱阿海於
興建圍牆時在場且未提出異議，實際施作之水泥圍牆之成本並未
低於花格磚圍牆。另鐵捲門部分，係簽約後，上訴人認電動鐵捲
門已落伍不流行，要求更改為鋁門窗，由建築師依其要求改繪設
計圖後，送主管機關審認並領得建造執照。至於門窗部分，浴室
係採用價格較高且耐潮之塑鋼門，外窗則係向具有CNS 正字標誌
之九州鋁業股份有限公司訂購施作，均未違反契約義務等語，經
核其抗辯尚堪採信，難認有何違約。況定作人之瑕疵修補請求權
、修補費用償還請求權、減少報酬請求權、損害賠償請求權或契
約解除權，均因瑕疵發見後一年間不行使而消滅，民法第五百十
四條第一項定有明文。該條所指權利，屬形成權之性質，該條項
所定之一年期間為除斥期間（最高法院七十一年台上字第二九九
六號判例參照）。是上訴人主張其曾提起附帶民事訴訟，時效因
而中斷云云，自無可採。而民法「承攬」章節既特別定有短期除
斥期間之規定，自應優先適用該規定，不得再依民法第二百二十
七條規定請求。丙○○於九十一年四月二日交付房屋，上訴人主
張之瑕疵均應於交屋時即可發見，其遲至九十二年七月間始提出
附帶民事訴訟為主張，早逾一年之除斥期間，不得再請求損害賠
償。末查丙○○主張於九十年四月十一日取得房屋使用執照，依
契約書第八條（應係第九條之誤），上訴人應於七日內返還保證
金，上訴人亦自認尚欠保證金五十萬元未返還，則丙○○以該保
證金及自九十年四月二十五日起至九十四年一月十七日止依法定
利率計算之利息，與其應給付上訴人之六十一萬六千零三十三元
為抵銷，自屬正當；經抵銷後，丙○○僅須給付二萬二千七百十
三元。從而，上訴人請求丙○○給付之金額超過二萬二千七百十
三元及其利息部分，即屬無據，應予駁回等詞，為其判斷之基礎
。
惟查，上訴人與丙○○訂立之協議書第一、二條記載「一樓Ｄ棟
為雙方共同持有待銷售後扣除增值稅後補貼十萬元予Ｃ棟一樓」
、「一樓Ｄ棟共同持有部分，甲方（即上訴人）同意委託乙方（
即丙○○）銷售後扣除增值稅，再依第一條約定互補之」等語，
而上訴人於原審主張其已依民法第五百四十九條第一項規定終止
委託銷售契約；倘其終止契約發生效力，即無所謂「銷售」，則
雙方應如何結算？原審謂上訴人須行結算始能請求分配房屋，其
依據為何？次查協議書雖未訂明丙○○移轉系爭建物所有權之期
限，惟上訴人於原審主張伊已於九十五年二月二十日發函終止與
丙○○間之銷售委託，並限其於文到一星期內完成移轉登記，丙
○○迄未辦理等語，並提出存證信函為證（見原審卷八四、九一
頁）；乃原審疏未審究，即謂上訴人未定期催告，以促使丙○○
移轉房屋所有權之給付期限到來云云，並據以駁回上訴人關於移
轉系爭建物所有權部分之變更之訴，自有可議。再次，原審謂系
爭合建契約第十七條第一項關於工程完工，已變更為「以使用執
照第一次掛號日為準」云云，惟上訴人提出之合建契約，並未變
更，仍係記載「以取得使用執照日為準」（見一審卷(一)一五頁）
；且依丙○○提出之合建契約所示，關於該條文修改部分僅蓋用
乙○○一人印章，異於該契約其他修改處（見第一審卷(二)五○頁
以下），其理由安在？原審謂上訴人於第一審主張印章遭盜蓋，
足認印章為真正云云，惟上訴人於第一審稱印章遭盜蓋等語，係
回答法官所問「就合建案朱阿海是否代理原告」，似非就丙○○
提出之合建契約第十七條修改部分而為陳述（見原審引用之第一
審卷(二)一六頁筆錄所載），果係如此，則原審以之推論該乙○○
印文為真正，亦有未洽；其以變更後之內容為準，認定丙○○遲
延完工之日數，自嫌粗疏。又上訴人主張丙○○未依約設置花格
磚圍牆、電動鐵捲門、門窗，丙○○雖以上開情詞置辯，惟就其
抗辯之事實究為如何之證明，何以得認其抗辯為真實，原審並未
說明其判斷之理由，僅泛謂「經核丙○○之抗辯尚堪採信，難認
其違約」云云，亦有理由不備之違法。又現行民法第五百十四條
第一項規定定作人之瑕疵修補請求權、修補費用償還請求權、減
少報酬請求權、損害賠償請求權或契約解除權，均因瑕疵發見後
一年間不行使而消滅；其中損害賠償請求權之規定係於八十八年
四月二十一日增訂，自八十九年五月五日施行，有關該項請求權
之行使期間，應屬時效之規定；至於本院七十一年台上字第二九
九六號判例係就該條所定減少報酬請求權為闡釋，自不及該新增
訂之損害賠償請求權。原審援引該判例，認該條有關損害賠償請
求權之規定，亦屬除斥期間，無時效中斷規定之適用云云，所持
法律見解尚有可議。末查原審似係依合建契約第九條（原判決第
一九頁倒數第四行誤載為第八條），認定上訴人應返還保證金五
十萬元之期限，並據以計算其利息；惟該條關於返還保證金之日
期，分為第一項之「領到使用執照七日內」及第二項之「點交房
屋時」，則系爭五十萬元保證金之返還，究應依何日期為準而附
計其利息，自欠明瞭；此與判斷丙○○得主張抵銷之債權額若干
，所關至切，亦待事實審法院調查釐清。上訴論旨，指摘原判決
關於其敗訴部分為不當，求予廢棄，非無理由。
據上論結，本件上訴為有理由。依民事訴訟法第四百七十七條第
一項、第四百七十八條第二項，判決如主文。
中　　華　　民　　國　九十六　年　　四　　月　 二十　 日
                      最高法院民事第五庭
                          審判長法官  吳　啟　賓
                                法官  高　孟　焄
                                法官  劉　福　來
                                法官  鄭　玉　山
                                法官  吳　謀　焰
      本件正本證明與原本無異
                                      書  記  官
中　　華　　民　　國　九十六　年　　五　　月　　一　　日
                                                      v
